【裁判字號】    92,訴,208
【裁判日期】    920929
【裁判案由】    有關人民團體事務
【裁判全文】
高雄高等行政法院裁定                              九十二年度訴字第二０八號
                              .
    原      告  高雄市三民區德智社區發展協會
    代  表  人  甲○○
    訴訟代理人  林春華  律師
    被      告  高雄市三民區公所
    代  表  人  乙○○
    訴訟代理人  丁○○
                丙○○
右當事人間因有關人民團體事務事件，原告不服高雄市政府中華民國九十一年十二月
二十日高市府訴一字第０九一００六三六七五號訴願決定，提起行政訴訟。本院裁定
如左：
    主  文
原告之訴駁回。
訴訟費用由原告負擔。
    理  由
一、按原告之訴，有起訴不合程式或不備其他要件者，應以裁定駁回，行政訴訟法第
    一百零七條第一項第十款定有明文。次按「確認行政處分為無效及確認公法上法
    律關係成立或不成立之訴訟，非原告有即受確認判決之法律上利益者，不得提起
    之。其確認已執行完畢或因其他事由而消滅之行政處分為違法之訴訟，亦同。」
    亦為行政訴訟法第六條第一項所明定。又所謂行政處分，係指中央或地方機關就
    公法上具體事件所為之決定或其他公權力措施，而直接對外發生法律效果之單方
    行政行為，訴願法第三條第一項規定甚明，而所謂直接發生法律上效果係由該行
    政行為直接發生者，該行政行為始得構成行政處分，若行政機關運用物理的強制
    力，以實現行政處分之內容，或逕行執行法令之「強制措施」，乃屬於事實行為
    之一種（參見學者吳庚著「行政法之理論與實用」增訂七版第四二四頁）。則行
    政機關運用物理的強制力，以實現行政處分之內容，或逕行執行法令之「強制措
    施」，並非行政處分，自非前揭確認之訴之爭訟標的。
二、本件原告起訴意旨略謂：其自民國（下同）八十七年十一月二十九日成立起，即
    利用高雄市三民區德智德仁里活動中心之建物，辦理各項文化、教育工作，被告
    自林裕欽、李海鉅等區長任內均配合辦理，並允許原告使用管理該活動中心，被
    告明知原告長期在系爭活動中心舉辦美語教學、手語教學，與高雄市政府勞工局
    合辦電腦教學等活動，竟未通知原告搬遷，於九十一年八月十四日逕自破門而入
    ，已違反行政執行法第四十條即時強制之規定，當時已經原告前理事長林萬興及
    現任理事長甲○○提出質問，而被告擅自又以鐵鍊加鎖查封里活動中心，致民眾
    前來上課及活動無法進入，原告只能任由被告強迫將所有教學、活動停止，里活
    動中心之鎖匙全部當初係由被告提供原告使用，外牆之鐵鍊亦由原告申請被告僱
    工裝設，被告出爾反爾之舉動，讓民眾無所適從，應依法加以制裁限制等語，求
    為判決確認被告於九十一年八月十四日毀損高雄市三民區德智德仁里活動中心門
    鎖，並以鐵鍊加鎖，禁止原告在內舉辦活動之行為為違法；及被告應給付原告新
    台幣（下同）九萬零一百二十五元。
三、經查，本件被告於九十一年八月十四日破壞高雄市三民區德智德仁里活動中心門
    鎖，再於該活動中心出入處以鐵鍊加鎖乙節，固據兩造分別陳明在卷，復有現場
    照片及被告九十一年八月十五日高市三區民字第０九一００一一六四三號函等影
    本附卷可參。然被告破壞該活動中心門鎖，及在該活動中心出入處以鐵鍊加鎖，
    係因其辦理該活動中心移交時，為進入其所管理供公眾使用之場所受阻，而原里
    長林陳惠美及原告又均未到場之情況下，所採取之措施，其將應點交之活動中心
    加鎖，係為保全系爭活動中心內之物品及設備之安全，被告上開作為乃屬行政機
    關執行公務所為之強制措施，屬於事實行為之一種，並非行政處分，自非前揭確
    認之訴之爭訟標的。故原告訴請確認被告於九十一年八月十四日毀損高雄市三民
    區德智德仁里活動中心門鎖，並以鐵鍊加鎖，禁止原告在內舉辦活動之行為為違
    法，即屬不備起訴要件，自非法之所許，應予駁回。
四、又「提起行政訴訟，得於同一程序中，合併請求損害賠償或其他財產上給付。」
    為行政訴訟法第七條所明定；而因公法上侵權行為所生之損害賠償請求權，於依
    國家賠償法特別規定提起救濟，應向普通法院提起民事訴訟，欲於行政訴訟中請
    求，應按行政訴訟法第七條規定，合併其他行政訴訟始可提起。而國家賠償法第
    十條規定：「依本法請求損害賠償時，應先以書面向賠償義務機關請求之。賠償
    義務機關對於前項請求，應即與請求權人協議。協議成立時，應作成協議書，該
    項協議書得為執行名義。」行政訴訟法第七條規定之合併請求損害賠償雖包括國
    家賠償在內，但於行政訴訟中仍應踐行國家賠償法第十條之協議程序，以符國家
    賠償法規定之特別程序（九十一年七月九日九十一年度各級行政法院行政訴訟法
    律座談會法律問題十研討結論參照）。
五、原告主張因被告未通知原告，即逕行破壞系爭活動中心門鎖，被告之違法執行行
    為，致其損害四千五百五十元裝置門鎖之費用，因被告強制要求原告搬遷而拆除
    監視系統，原告花費一萬四千七百元拆卸，而重新裝置費用為七萬零八百七十五
    元，合計損害九萬零一百二十五元，依民法第一百八十四條及行政訴訟法第七條
    規定，合併請求損害賠償云云。按公務員於執行職務行使公權力時，因故意或過
    失不法侵害人民自由或權利者，除其他法律有特別規定外，祇能依據國家賠償法
    之規定向國家請求賠償，要不能依民法第一百八十四條侵權行為之規定向國家請
    求賠償（最高法院八十五年度台上字第一五五六號判決參照）。故縱使原告主張
    被告破壞門鎖之行為違法屬實，揆諸上開判決意旨，亦屬得依據國家賠償法之規
    定向國家請求賠償，而不能依民法第一百八十四條侵權行為之規定請求賠償，本
    件原告主張依上開民法規定請求賠償，已有未合。又原告主張因公法上侵權行為
    所生之損害賠償請求權，固得依行政訴訟法第七條規定，在本件訴訟程序中合併
    請求，然於行政訴訟中仍應踐行國家賠償法第十條之協議程序，以符國家賠償法
    規定之特別程序。本件原告此部分之請求，既未經上開協議程序，即屬不備起訴
    要件，顯非適法，應予駁回。又依程序不合，實體不究之原則，兩造有關此部分
    實體上爭執，本院自毋庸加以審酌，附此敘明。
六、原告另訴請（一）訴願決定及原處分（九十一年八月十五日高市三區民字第０九
    一００一一六四三號函）均撤銷。（二）請求准予原告在上開活動中心，辦理如
    九十二年七月九日辯論意旨附表所示之活動。另由本院判決駁回之，併此敘明。
七、據上論結，本件原告之訴為不合法，依行政訴訟法第一百零七條第一項第十款、
    第一百零四條、民事訴訟法第九十五條、第七十八條，裁定如主文。
中      華      民      國    九十二    年      九      月    二十九    日
                              高雄高等行政法院第一庭
                                          審判長法官  陳光秀
                                          法      官  楊惠欽
                                          法      官  李協明
右為正本係照原本作成。
如不服本裁定，應於裁定送達後十日內以書狀敘明理由，經本院向最高行政法院提出
抗告（須按對造人數附具繕本）；並應預繳送達用掛號郵票六份（每份三十四元）。
中      華      民      國    九十二    年      九      月    二十九    日
                                          法院書記官  蔡玫芳


司法院資訊處製作；財團法人民間司法改革基金會備份。
